【裁判字號】    89,上易,71
【裁判日期】    890627
【裁判案由】    返還不當得利
【裁判全文】
臺灣高等法院臺南分院民事判決  八十九年度上易字第七十一號  Ｅ
      上  訴  人  乙  ○  ○
      被  上訴人  丙  ○  ○
                  甲  ○  ○
右當事人間請求返還不當得利事件，上訴人對於中華民國八十九年三月二日臺灣臺南
地方法院第一審判決（八十九年訴字第六○號）提起上訴，並為訴之追加, 本院判決
如左：
      主      文
上訴及追加之訴均駁回。
第二審訴訟費用（包括追加之訴訴訟費用）由上訴人負擔。
追加之訴部分假執行之聲請駁回。
      事      實
甲、上訴人方面：
一、聲明：求為判決：（一）原判決廢棄。（二）被上訴人應給付上訴人新台幣︵下
    同︶六十萬元及自民國（下同）七十五年八月二十五日起至清償日止，按月以月
    息一分半計算之利息。（三）願供擔保請准宣告假執行。
二、陳述：除與原判決記載相同者，予以引用外，補稱：
（一）、被上訴人丙○○曾以七十四年促字第一０六三四號支付命令，請求上訴給付
        六十萬元，然經法官宣示判決，認債務人郭方月娥、乙○○與被上訴人丙○
        ○等之債之關係消滅。此後法院應受拘束，被上訴人丙○○再提七十五年度
        促第一五八一號、七十五年度訴字第一一四二號、七十五年度訴字第一四０
        九號、七十五年訴字第一五九九號等都與七十年度促字第一０六三四號同一
        事件，違背民事訴訟法第二百四十九條第七項規定，應予廢棄。
（二）、被上訴人丙○○提出之借用證雖載六十萬元，然係上訴人與被上訴人甲○○
        所約定無限期之備用借款證，其用途必上訴人親自取用於與被上訴人甲○○
        共同合夥之旭瀅公司七十四年度按上訴人股份攤分額款數目，借給公司使用
        ，月息一分半。惟因上訴人從未向被上訴人丙○○借款，而旭瀅公司於七十
        四年九月間，為該公司之副董事長即被上訴人甲○○關閉。由於侯郭素貞侵
        占上訴人所代表之工人股，以致公司處理過程，均未通知上訴人參與。被上
        訴人丙○○、甲○○以交回郭方月娥名下之所有權狀，向郭方月娥收取六十
        萬元，實無道理。
（三）、上訴人與被上訴人丙○○並不認識，且丙○○並未交付六十萬元，在無任契
        約情況下，法院卻以證人即被上訴人甲○○虛偽之陳述、變造之證據、偽造
        之事實，而為判決（七十五年度訴字第一四０九號），該判決為違背法規之
        判決。致使上訴人在旭瀅公司之股款、借款、每月留置一萬五千元計三年之
        薪水、本件系爭金額之款項與不該有之債務、與利息支出，損失款項在一千
        萬元以上。因此，七十五年度訴字第一四０九號判決應以廢棄，被上訴人丙
        ○○無法律關係取得六十萬元，為不當得利，應連同利息返還上訴人。
（四）被上訴人甲○○利用職務上管理財務之機會，取得上訴人在旭瀅公司借款款額
      六十萬元等，並以證人身份為虛偽之陳述。以款項借用證（偽造款額與日期）
      、他項權利證明書（偽造日期）、抵押權設定契約書（至今上訴人未持有、土
      地所有權狀在七十四年度亦被變更過），供被上訴人丙○○作為證據，並將上
      述偽證據與土地所有權狀，從七十三年十二月起為湮滅證據，違法私自持有至
      七十八年十二月共達五年之久。依民事訴訟法第四百零一條之規定，被上訴人
      甲○○應受該條文規定之約束。為此請求被上訴人返還六十萬元及利息。
三、證據：除援用第一審所提證據外，補提台灣台南地方法院七十四年度促字第一０
    六三四號支付命令、七十四年十二月十六日支付命令聲請狀、台灣台南地方法院
    七十五年度促字第一五八一號支付命令影本、七十五年二月二十六日支付命令聲
    請狀、七十五年三月二十四日起訴狀、七十五年四月十四起訴撤回狀、他項權利
    證明書、收據、股東名冊、借款明細影本各一件為證。
乙、被上訴人方面：
一、聲明：求為判決：（一）上訴駁回。（二）如受不利判決願供擔保請准免為假執
    行。
二、陳述：除與原判決記載相同者，予以引用外，補稱：本件確有借款，且經判決確
    定，上訴人提起上訴實無理由。
三、證據：除援用第一審所提證據外，補提八十一年台南十九支郵局第一二三號存證
    信函影本一份為證。
丙、本院依職權調閱台灣台南地方法院七十五年度訴字第一四０九號民事卷宗。
      理      由
一、上訴人於原審起訴時就利息部分原請求自起訴狀繕本送達之日（即八十九年一月
    十三日）起，按年息五厘計算，嗣於本院審理時，則改為自民國七十五年八月二
    十五日起，按月以月息一分半計算，經核此乃擴張應受判決事項之聲明，依民事
    訴訟第二百五十五條第一項第三款之規定，無庸經被上訴人之同意，合先敘明。
二、本件上訴人起訴主張：伊未向被上訴人丙○○、甲○○借用六十萬元，然被上訴
    人丙○○竟向原法院請求上訴人與其配偶即訴外人郭方月娥連帶給付六十萬元，
    因甲○○為虛偽之證詞，而獲勝訴判決確定，上訴人即陸續給付被上訴人丙○○
    六十萬元，然於八十八年間始發現其未向被上訴人丙○○借款，是被上訴人丙○
    ○收取該款款自屬不當得利，爰依不當得利之法律關係，求為命被上訴人給付六
    十萬元及利息之判決。
三、被上訴人則以：上訴人於七十四年間委託被上訴人甲○○向被上訴人丙○○借款
    六十萬元，業經原法院以七十五年度訴字第一四０九號判決確定，是被上訴人丙
    ○○受領該款項，自無不當得利可言等語，資為抗辯。
四、經查，上訴人主張被上訴人丙○○起訴請求伊與伊之配偶郭方月娥連帶給付六十
    萬元本利，經原法院以七十五年度訴字第一四０九號民事判決，判決被上訴人丙
    ○○勝訴確定後，伊已陸續將六十萬元交付予被上訴人甲○○，由甲○○轉交予
    被上訴人丙○○等情，業據提出前開判決附卷可稽，復為兩造所不爭執，自堪信
    為真實。
五、次查，上訴人主張在被上訴人丙○○提起七十五年度訴字第一四０九號給付借款
    之訴前，已聲請七十四年度促字第一０六三四號支付命令，經法官宣示判決債務
    人郭方月娥與乙○○與債權人即被上訴人丙○○之債之關係消滅乙節，固據提出
    原法院七十四年度促字第一０六三四號支付命令影本為據。然按債權人之請求以
    金錢或其他代替物或有價證券之一定數量為標的者，得聲請法院依督促程序發支
    付命令；又債務人對於支付命令於法定期間提出異議者，支付命失其效力，以債
    權人支付命令之聲請視為起訴或聲請調解；再者訴經撤回者，視同未起訴，民事
    訴訟法第五百零八條、第五百十九條第一項、第二百六十三條第一項前段分別定
    有明文。查被上訴人丙○○曾於七十四年十二月十六日對上訴人及訴外人郭方月
    娥聲請核發支付命令，經原法院於七十四年十二月二十日核發七十四年度促字第
    一０六三四號支付命令，然因上訴人聲明異議，被上訴人丙○○撤回起訴，而告
    終結，嗣丙○○再於七十五年二月二十六日對上訴人及訴外人郭方月娥聲請核發
    支付命令，經原法院於七十五年三月三日核發七十五年度促字第一五八一號支付
    命令，又因上訴人聲明異議，而視為起訴，丙○○再撤回該訴，已據兩造陳明在
    卷，並有七十四年度促字第一０六三四號支付命令、七十四年十二月十六日支付
    命令聲請狀、七十五年度促字第一五八一號支付命令、七十五年二月二十六日支
    付命令聲請狀、撤回起訴狀影本各一份在卷可按。則依前開規定，該七十四年度
    促字第一０六三四號支付命令已失其效力，何況該支付命令係命上訴人與郭方月
    娥應連帶給付被上訴人丙○○六十萬元及七十四年八月十四日起至清償日止，自
    按中央銀核定放款利率計算之利息，而上訴人竟持該支付命令稱：法官宣示被上
    訴人丙○○與伊及郭月娥之債權債務關係消滅，實有誤解。
六、又查，被上訴人丙○○於七十五年三月二十四日，於原法院起訴，請求上訴人與
    訴外人郭方月娥連帶給付借款六十萬元及自七十四年八月十四日起至清償日止，
    按中央銀核定放款利率計算之利息，經原法院認定郭方月娥以上訴人為連帶保證
    人，向被上訴人丙○○借款六十萬元屬實，而判決上訴人及郭方月娥敗訴，渠等
    復未上訴，而告確定，有原法院七十五年度訴字第一四０九號判決書影本附卷可
    憑，並經本院調閱上開卷宗，查明屬實。則該確定判決已發生既判力，即除命上
    訴人、郭方月娥給付六十萬元，並已確認上訴人及郭方月娥之六十萬元債務存在
    ，實不容上訴人否認該確定判決之效力，而主張其未向被上訴人丙○○借用系爭
    款項。
七、按所謂不當得利，係以當事人無法律上原因而受利益，致他方受損害者，為其成
    立要件。如當事人之受利益有其法律上之原因者，不生不當得利之問題。又債權
    人本於確定判決對於債務人為強制執行而受金錢之支付者，該確定判決如未經其
    後之確定判決予以廢棄，縱令判決內容不當，在債務人對於原執行名義之確定判
    決提起再審之訴予以變更前，亦非無法律之原因而受利益，自無不當得利可言（
    最高法院六十九年度台上字第一一四二號判例參照）。經查，本件上訴人清償系
    爭六十萬元之款項，既係為履行原法院七十五年度訴字第一四０九號確定判決之
    義務，已如前述，則上訴人之行為顯係在清償該判決所認定之借款債務，就被上
    訴人丙○○言，其受領給付既有法律上之原因，自無不當得利可言。雖上訴人又
    主張其於清償後始發現其並未曾向被上訴人借款之證物等情，然未舉證以實其說
    ，縱有該事由存在，在上訴人對原確定判決提起再審之訴予以變更之前，被上訴
    人丙○○受領該款項，自非無法律上之原因而受利益。另被上訴人甲○○既未受
    領該款項，亦未受任何之利益，揆諸前開說明，上訴人主張被上訴人有不當得利
    之情事，實屬無據。
八、綜上所述，本件上訴人主張其未向被上訴人丙○○借款，被上訴人丙○○本於確
    定判決向其收取借款，為不當得利，已不足採。從而，上訴人主張本於不當得利
    返還請求權之法律關係，請求被上訴人給付六十萬元及自民國七十五年八月二十
    五日起至清償日止，按月息一分半計算之利息，為無理由，不應准許。另其假執
    行之聲請亦失所附麗，應併予駁回。原審就上開六十萬元及自起訴狀送達之日（
    民國八十九年一月十三日）起至清償日止，按年息五厘計算之利息部分，為上訴
    人敗訴之判決，並駁回該部分假執行之聲請，於法並無違誤，上訴意旨指摘原判
    決不當，求予廢棄改判，為無理由，應予駁回；至上訴人追加之訴部分即利息超
    過「自起訴狀繕本送達之日起，至清償日止，按年息五厘計算」部分，及該部分
    假執行之聲請，則由本院另為追加之訴及該部分假執行之聲請均駁回之諭知。
九、據上論結，本件上訴八及追加之訴均無理由，依民事訴訟法第四百四十九條第一
    項、第七十八條，判決如主文。
中      華      民      國    八十九    年      六      月    二十七    日
                                    臺灣高等法院臺南分院民事第二庭
                                        審判長法官  吳    志    誠
                                              法官  葉    居    正
                                              法官  李    素    靖
右為正本係照原本作成。
不得上訴。
中      華      民      國    八十九    年      六      月    廿九      日
                                        法院書記官  林    鈴    香


司法院資訊處製作；財團法人民間司法改革基金會備份。
